臺灣高等法院民事判決　　　　　　　　100年度家上字第208號
上　訴　人　黃建森
訴訟代理人　陳祖德律師
被上訴人　　黃玄安
法定代理人　桃園縣政府
法定代理人　吳志揚
訴訟代理人　孔菊念律師
上列當事人間請求終止收養關係事件，上訴人對於中華民國100
年6月21日臺灣桃園地方法院100年度親字第17號第一審判決提起
上訴，經本院於100年11月29日言詞辯論終結，判決如下：
    主      文
上訴駁回。
第二審訴訟費用由上訴人負擔。
    事實及理由
一、上訴人主張：被上訴人自襁褓時起即由上訴人之母楊茱斐撫
    育照顧，嗣楊茱斐要求上訴人出面辦理收養被上訴人，上訴
    人不得已始於民國（下同）93年4月20日收養被上訴人為養
    子，惟實質上均係由楊茱斐照顧被上訴人，兩造未曾相處，
    本缺乏親情，其間上訴人雖曾想去了解被上訴人，但被上訴
    人不願與上訴人互動，致兩造間之情感無法熱絡，嗣楊茱斐
    於98年1月7日去世，兩造間原已薄弱之溝通管道頓失，且上
    訴人於97年2月5日與大陸女子湯棋玥結婚，需不定期經常前
    往大陸居住，上訴人現無職業，毫無收入，經濟窘困，又罹
    患雙眼糖尿病併變黃斑部水腫及新生血管出血，身體衰敗，
    毫無能力照顧被上訴人。又被上訴人疏於管教，致上學經常
    遲到、曠課、逃學，數日不歸，又沾染抽菸、吃檳榔、流連
    網咖等種種不良惡習，行為乖張偏差，屢勸不聽，甚至遭桃
    園縣政府聲請裁定予以強制安置於適當場所，故上訴人於客
    觀上顯無能力管教或約束被上訴人之行為，而難以維持收養
    關係，為謀求被上訴人之最佳利益，爰依民法第1081條第1
    項第4款規定，請准終止兩造間之收養關係等語。原審為上
    訴人敗訴之判決，上訴人不服，提起上訴，聲明：(一)原判決
    廢棄。(二)准予終止兩造間之收養關係。
二、被上訴人則以：上訴人於93年4月20日收養被上訴人為養子
    ，對被上訴人即負有保護教養之權利義務。惟上訴人自其母
    楊茱斐於98年間去世後，繼承大筆遺產，生活富裕，卻對被
    上訴人漠不關心，任由被上訴人獨自居住在上訴人所開設之
    幼稚園內，而被上訴人睡眠之場所為透明玻璃所圍繞之教室
    ，無任何窗簾遮蔽，床鋪係用桌子拼裝而成，被上訴人常因
    害怕獨自居住，半夜無法成眠，導致被上訴人經常上學遲到
    或未到校。嗣上訴人將幼稚園結束營業，搬離原住所，亦不
    讓被上訴人與其同住，使年僅12歲之被上訴人獨自居住於小
    套房內，甚而99年5月底逕自出境，將被上訴人獨自遺留在
    臺灣未予理會，任其自生自滅，對被上訴人顯未盡到保護教
    養之義務。桃園縣政府於知悉上情後，即予以緊急安置，且
    因被上訴人受上訴人遺棄，未獲適當之養育與照顧，而獲原
    法院裁定准予延長安置迄今，上訴人竟羅織不實之事實，執
    此主張具有民法第1081條第1項第4款之重大事由，而提起本
    件終止收養關係之訴，企圖脫免其對被上訴人應負之扶養義
    務，顯無理由，且終止兩造間之收養關係，亦不符合被上訴
    人之最佳利益等語，資為抗辯。原審為被上訴人勝訴之判決
    ，被上訴人對於上訴人之上訴則聲明駁回上訴。
三、經查被上訴人係88年3月10日生，為未成年人。上訴人於93
    年4月20日收養被上訴人為養子，經原法院以93年度養聲字
    第138號裁定認可，嗣上訴人於97年2月5日與大陸地區人民
    湯棋玥結婚，而上訴人之母楊茱斐則於98年1月7日死亡。又
    被上訴人於99年6月22日經桃園縣政府緊急安置，並經原法
    院以99年度護字第376號裁定自99年6月25日起繼續安置3個
    月，又經原法院以99年度司護字第95號裁定自99年9月25日
    起延長安置3個月，復經原法院以99年度司護字第296號裁定
    自99年12月25日起延長安置3個月，迄仍繼續安置中等情，
    有戶籍謄本、原法院93年度養聲字第138號裁定、裁定確定
    證明書、原法院99年度護字第376號裁定、原法院99年度司
    護字第95號裁定及原法院99年度司護字第296號裁定可稽（
    見原審卷第6至11、34至38頁），且為兩造所不爭執，均堪
    信為真實。
四、按養父母、養子女之一方，有重大事由難以維持收養關係者
    ，法院得依他方、主管機關或利害關係人之請求，宣告終止
    其收養關係；養子女為未成年人者，法院宣告終止收養關係
    時，應依養子女最佳利益為之，民法第1081條第1項第4款、
    第2項定有明文。上訴人主張兩造間有重大事由難以維持收
    養關係；惟為被上訴人所否認，並以前詞置辯。經查：
  (一)上訴人主張被上訴人自幼係由上訴人之母楊茱斐收養，與上
    訴人鮮少接觸相處，對上訴人極為冷漠、敵意，與上訴人並
    無父子感情存在等語；惟為被上訴人所否認。查依原法院93
    年度養聲字第138號裁定所載，原法院於裁定認可上訴人收
    養被上訴人之前，曾囑託財團法人台灣兒童暨家庭扶助基金
    會桃園分事務所進行訪視，其評估建議略以：(一)上訴人表示
    其為幼稚園總務主任，因遲遲未能生育子女，且被上訴人與
    上訴人相處已有5年，彼此間已有相當之感情依附，上訴人
    自認可以給予被上訴人穩定的生活照顧，因此決定向法院聲
    請收養被上訴人為養子；上訴人之經濟能力穩定，被上訴人
    係由上訴人之母代為照顧，上訴人之母在訪視時承諾可以協
    助上訴人照顧被上訴人，且被上訴人早在上訴人家中生活5
    年，初步評估被上訴人與上訴人間應有相當之感情依附等情
    （見原審卷第8頁背面至第9頁）。足見被上訴人自襁褓中即
    與上訴人及上訴人之母楊茱斐共同生活，歷經5年後，始由
    上訴人依法收養被上訴人為養子，縱被上訴人自幼係由上訴
    人之母代為照顧，衡情兩造應係於5年共同生活期間發展出
    相當之感情，上訴人始會同意收養被上訴人為養子，是上訴
    人主張其僅係應其母楊茱斐之要求，形式上收養被上訴人為
    養子云云，尚無足取。
  (二)上訴人雖又主張被上訴人疏於管教，致上學經常遲到、曠課
    、逃學，數日不歸，又沾染抽菸、吃檳榔、流連網咖等種種
    不良惡習，行為乖張偏差，屢勸不聽，致遭桃園縣政府聲請
    裁定予以強制安置於適當場所等語。惟查依原法院所為上開
    准予繼續安置及延長安置之裁定所載，桃園縣政府聲請安置
    被上訴人之聲請意旨略以：被上訴人自幼由上訴人收養，然
    上訴人於99年5月底逕自出境，對被上訴人不聞不問，亦未
    安排照顧事宜或留下生活費用予被上訴人，且被上訴人於養
    父出國前即經常就學遲到及曠課，於養父出國後，更無人管
    教及約束，就學情形不穩定且已達中輟程度，經常出入網咖
    ，交友複雜，未獲適當之養育及照顧。而經桃園縣政府通知
    上訴人出面處理，未獲上訴人回應，為讓被上訴人能繼續得
    到適切之保護照顧，爰聲請繼續安置及延長安置等語（見原
    審卷第34至38頁）。又依桃園縣中壢市中原國民小學就被上
    訴人之輔導紀錄記載：被上訴人表示其放學回家後都一個人
    ，沒人管；被上訴人睡覺的地方是透明玻璃的幼稚園教室，
    由小朋友桌子併起來當床，沒有任何窗簾，半夜面對窗外搖
    曳的大樹，因害怕而看電視到凌晨，故上學遲到等情（見原
    審卷第41頁）。由上足見上訴人所指被上訴人上開不良行為
    ，乃係因上訴人對被上訴人之生活不予聞問，甚而逕自出國
    ，將年僅12歲之被上訴人留在台灣獨自生活，被上訴人因未
    獲適當之保護教養所致。則上訴人未深切檢討自己對未成年
    養子未善盡保護教養義務，竟猶執此主張被上訴人對上訴人
    有難以維持收養關係之重大事由云云，殊不足取。
  (三)上訴人雖另主張其罹患雙眼糖尿病併變黃斑部水腫及新生血
    管出血，另有高血壓、腎功能不全等病症，平日端賴他人照
    顧，且無足夠經濟能力，無法繼續扶養被上訴人等語，並提
    出診斷證明書及桃園地方法院檢察署（下稱桃園地檢署）檢
    察官99年度偵字第30594號不起訴處分書為證（見原審卷第1
    4頁、本院卷第34、37、38頁）。惟查上訴人於97年2月5日
    與大陸地區人民湯棋玥結婚，自99年5月間起至100年11月間
    止，多次出境至日本、新加坡、大陸及美國等地，此有戶籍
    謄本及中外旅客入出境紀錄查詢作業可稽（見原審卷第6、4
    2頁、本院卷第47頁）；又上訴人名下有房屋3幢、土地3筆
    、田賦1筆及汽車1輛，亦有稅務電子閘門財產所得調件明細
    表可憑（見原審卷第68至79頁），且上訴人自認其自楊茱斐
    繼承之不動產公告現值達3千多萬元（見原審卷第65頁背面
    ），則依上訴人之家庭及經濟狀況，尚非不能照顧扶養被上
    訴人。是上訴人所為此部分之主張，亦不足取。
  (四)查桃園縣政府以上訴人涉犯遺棄罪為由，向桃園地檢署提出
    刑事告訴，雖經桃園地檢署檢察官以99年度偵字第30594號
    為不起訴處分，惟經桃園縣政府聲請再議後，由台灣高等法
    院檢察署發回桃園地檢署繼續偵查中；而依上開不起訴處分
    書所載，係認：上訴人出國期間，有提供位於桃園縣中壢市
    ○○○街25號之套房供被上訴人居住，且被上訴人之養表姑
    幾乎每天前往探視，並給予被上訴人餐飲費用，足認被上訴
    人未有不能繼續維持生存之情形（見本院卷第34頁背面第11
    至16列）。惟查被上訴人年僅12歲，上訴人竟令被上訴人在
    外獨自生活，甚且逕自出國，未提供生活費用予被上訴人，
    於得知被上訴人由桃園縣政府強制安置，復未出面處理，縱
    認上訴人確有提供小套房供被上訴人居住，及其確係出國就
    醫，其行為尚未構成刑法第294條第1項之遺棄罪，然仍難執
    此即謂上訴人對被上訴人已盡保護教養之義務。
  (五)經原審囑託親愛社會工作師事務所訪視兩造結果略以：(一)關
    於上訴人部分：1.終止收養動機評估：評估被上訴人因自小
    與上訴人情感疏離，且被上訴人出現偏差行為，又上訴人出
    國讓被上訴人獨居，使被上訴人遭社會局安置，社會局復告
    訴上訴人遺棄，上訴人擔心未來會負擔被上訴人惹事之賠償
    責任，及考量自身婚姻等，而提出終止收養，評估其動機非
    以被上訴人利益優先考量。2.身心狀況與親職能力評估：評
    估上訴人目前無業，原可照顧被上訴人，但因生病而專心就
    醫，經常往返醫院治療，且與被上訴人關係不佳而無心照顧
    被上訴人；評估上訴人原本親職能力即已經不足，而生病後
    更無意願教養被上訴人。3.經濟狀況評估：評估上訴人目前
    仰賴存款生活（上訴人自述有幾百萬元），經濟暫時無虞，
    應可提供被上訴人生活所需。4.資源狀況評估：上訴人原有
    配偶可提供協助，但由於配偶娘家疑似無法接受被上訴人，
    要求與被上訴人斷絕關係之後，方可能維繫婚姻，故無法成
    為助力。5.未來照顧計畫評估：評估上訴人希望終止與被上
    訴人法律關係，若被駁回仍將持續上訴，無未來照顧計畫。
    但以上訴人不願和被上訴人見面之情形，疑似上訴人對被上
    訴人並非完全無情，因此畏懼見面後不忍斷絕關係。(二)關於
    被上訴人部分：評估被上訴人過去並不知道自己身世，視上
    訴人為生父，對於上訴人聲請終止收養會對未來感到恐慌。
    過去上訴人與其親人亦有提供部分生活照顧於被上訴人。(三)
    綜合評估：上訴人雖無扶養被上訴人之意願，但上訴人之經
    濟方面應足夠，親職能力不足，惟尚有部份親友提供部分協
    助。被上訴人亦尚無終止收養之意願。故終止收養不符合兒
    童最佳利益，無明顯終止收養之必要性。此有親愛社會工作
    師事務於100年3月25日以100親桃字第255號函送「兒童及少
    年收出養訪視評估報告」可稽（見原審卷第26至29頁）。另
    財團法人兒童福利聯盟文教基金會訪視被上訴人之生母謝保
    羚結果略以：被上訴人係謝保羚於未成年時未婚懷孕所生，
    其生父得知後，無意願承擔孩子照顧責任，因而與謝保羚分
    手，謝保羚生下被上訴人後，經人介紹認識上訴人之母，嗣
    於93年間（時被上訴人5歲），由上訴人收養被上訴人，而
    謝保羚自出養後即未與收養家庭聯繫，已12年未見過被上訴
    人。謝保羚目前與家人同住，有穩定工作與收入，然需清償
    債務，經濟狀況僅能自給自足，經與其家人討論後，其家人
    無法給予支持，故無法同意終止收養等情，亦有財團法人兒
    童福利聯盟文教基金會100年04月08日100兒盟北收出養字第
    基100012號函送終止收養事件家庭訪視報告（見原審卷第43
    至45頁）。足見上訴人請求終止收養關係並非為被上訴人之
    利益著想，且本件終止收養關係亦不符合被上訴人之最佳利
    益。
五、綜上所述，上訴人依民法第1081條第1項第4款規定，請求終
    止兩造間之收養關係，於法不合，不應准許。從而，原審為
    上訴人敗訴之判決，核無違誤，上訴意旨指摘原判決不當，
    求予廢棄改判，為無理由，應予駁回。
六、至兩造其餘之攻擊或防禦方法及未經援用之證據，經本院斟
    酌後，認為均不足以影響本判決之結果，自無逐一詳予論駁
    之必要。附此敘明。
七、據上論結，本件上訴為無理由，依民事訴訟法第449條第1項
    、第78條，判決如主文。
中    華    民    國   100    年    12    月    30    日
                    民事第四庭
                        審判長法  官  張劍男
                              法  官  陳靜芬
                              法  官  彭昭芬
正本係照原本作成。
如不服本判決，應於收受送達後20日內向本院提出上訴書狀，其
未表明上訴理由者，應於提出上訴後20日內向本院補提理由書狀
（均須按他造當事人之人數附繕本）上訴時應提出委任律師或具
有律師資格之人之委任狀；委任有律師資格者，另應附具律師資
格證書及釋明委任人與受任人有民事訴訟法第466條之1第1項但
書或第2項（詳附註）所定關係之釋明文書影本。如委任律師提
起上訴者，應一併繳納上訴審裁判費。
中    華    民    國   101    年    1     月    3     日
                              書記官  丁華平
附註：
民事訴訟法第466條之1（第1項、第2項）：
對於第二審判決上訴，上訴人應委任律師為訴訟代理人。但上訴
人或其他法定代理人具有律師資格者，不在此限。
上訴人之配偶、三親等內之血親、二親等內之姻親，或上訴人為
法人、中央或地方機關時，其所屬專任人員具有律師資格並經法
院認為適當者，亦得為第三審訴訟代理人。